【裁判字號】    98,台上,3501
【裁判日期】    980624
【裁判案由】    違反銀行法
【裁判全文】
最高法院刑事判決            九十八年度台上字第三五０一號
上   訴   人  台灣高等法院檢察署檢察官
被        告  甲○○
選 任辯護 人  陳淑貞律師
被        告  丁○○
              戊○○
              己○○
              辛○○
共        同
選 任辯護 人  蔡文燦律師
被        告  乙○○
              丙○○
              庚○○
上列上訴人因被告等違反銀行法案件，不服台灣高等法院中華民
國九十七年十二月二十三日第二審判決（九十五年度金上重訴字
第一０號，起訴案號：台灣桃園地方法院檢察署九十三年度偵字
第五三二０、六三六四號、九十四年度偵字第九四八號），提起
上訴，本院判決如下：
    主  文
原判決撤銷，發回台灣高等法院。
    理  由
本件原判決維持第一審分別諭知被告甲○○、乙○○、丙○○、
庚○○、丁○○、戊○○、己○○、辛○○無罪之判決，駁回檢
察官在第二審之上訴，固非無見。
惟查：(一)、原判決理由謂其附表一編號一所示涂雪玲與徐慶發並
非親戚或同戶家屬，形式上觀察並無利害關係，顯無從認定涂雪
玲當然為徐慶發之關連戶甚明，換言之，涂雪玲應認定為徐慶發
之關連戶一事，並非徵信或授信人員所必能知悉（見原判決第十
三頁）；又其附表一編號三所示曾素玉於民國九十一年三月八日
貸款新台幣（下同）一千七百五十七萬元部分，徐慶發未能迴避
擔保品之會勘，雖有不當，然由形式上觀察，顯難認定貸款人曾
素玉係徐慶發之關連戶，此非可歸責於乙○○甚明（見原判決第
十九頁）。然乙○○於法務部調查局桃園縣調查站供稱：其擔任
徵信主辦人員經辦之九十一年二月二十日，曾素玉借款一千七百
五十七萬元案、九十一年二月二十日，涂雪玲借款四千二百萬元
，係理事長徐慶發以關係戶向大溪農會貸款之案件等語（見他字
第九七０號偵查卷(二)第十七頁）。該項供述如果無訛，能否謂其
不知涂雪玲、曾素玉為徐慶發之關連戶，不無研求餘地，究竟乙
○○事先是否知悉涂雪玲、曾素玉為徐慶發之關連戶，仍有調查
審認必要。(二)、原判決雖以證人涂雪玲偵查中證稱：貸款過程中
，農會承辦員曾有向其徵信過，當時的確經營咖啡館，有告知年
收入多少等語，而謂涂雪玲於貸款申請時（即原判決附表一編號
二所示之九十一年一月二十五日五百萬元貸款），確係經營咖啡
館為業（見原判決第九頁）。然該證人於法務部調查局桃園縣調
查站證稱：其與友人合夥投資經營咖啡廳，約於九十年間即結束
營業等語（見他字第九七０號偵查卷(二)第三十七頁反面）。與上
開偵查中之證述不符，是否足採，原判決未見說明，遽依上開偵
查中證述，認其申請貸款時，確係經營咖啡館為業，尚嫌速斷。
(三)、原判決理由謂其附表一編號五、九至十七、二十一至二十四
、二十六、二十七、附表三編號一、二所示之申貸案，徵信人員
逕以各該申貸案之擔保物買賣成交價六成，核定可貸金額，並未
違反桃園縣大溪鎮農會放款擔保品估價辦法第二點第一項第六款
規定，未違背職務等情（見原判決第二十二、二十八至三十八、
四十三、四十四、四十六、四十八、五十一至五十五頁）。然依
桃園縣大溪鎮農會放款擔保品估價辦法第二點第一項第一至第五
款規定，對於建物放款總值有一定之計算公式。而同項第六款規
定：「對繁華地區之店鋪住宅依最高建物加成率評定之估價與時
價仍有大幅差距者，業務單位得考量該建物確實時值，審慎評估
，惟該建物與土地之擔保放款總值，不得超過買賣成交價之六成
，且應於不動產調查報告表內詳敘具體理由簽核。」（見偵字第
五三二０號偵查卷第二十八至三十一頁）。上開申貸案之擔保品
，是否為繁華地區之店鋪住宅，依最高建物加成率評定之估價與
時價是否有大幅差距，業務單位有無考量該建物確實時值，審慎
評估，於上開申貸案之不動產調查報告表內均未詳敘具體理由，
遽以買賣成交價六成，認定該等申貸案之可貸金額，能否謂未違
反上開估價辦法規定？又原判決既認定其附表一編號五、十五至
十八、二十四、二十五所示之申貸案，催收人員已簽具各該案之
申貸人、保證人之貸款繳息不正常；保證人貸款、保證他人之貸
款、申貸人、保證人於他行庫貸款有逾期紀錄或申貸人之年度所
得與借款金額顯不相稱，具債信不良情形（見原判決第二十二、
三十四至四十、四十八、四十九頁），乃各該承辦人員無視該情
形，仍予審查通過貸款。能否謂無違背職務？均饒有研求餘地。
(四)、桃園縣政府九十年十一月十五日九十府財金字第二二九八九
四號函，說明依農會信用部業務管理辦法第十七條第二項規定「
授信審議委員會審議完成之案件，應依分層負責之授權額度，由
有權核貸人員或提報理事會決定其准駁。」授信審議委員會並非
貸款案件之最後決定者，其所通過之授信條件，僅係供有權核貸
人員或理事會審酌之參考，上開有權核貸人員或理事會自可敘明
理由加以調整（見偵字第五三二０號偵查卷第一七五頁）。又證
人葉時運於法務部調查局北部地區機動工作組證稱：「……貸款
戶之還款能力，主要是徵、授信主辦人員的業務，他們要做實質
審查。」（見偵字第五三二０號偵查卷第一二二頁反面、一二三
頁）。而桃園縣大溪鎮農會信用部單位分層負責實施辦法規定關
於放款業務，其分層負責劃分為承辦人員、覆核專員、部門主管
、秘書、總幹事，分別具有擬辦、審核、核定之權責（見偵字第
六三六四號偵查卷第八十八至九十四頁）。上情如果無訛，自表
示各該人員對放款業務，皆應實質審查，若未實質審查，當然為
違背職務。原判決未審究及說明被告等於各該承辦之案件，是否
已盡實質審查義務，即謂彼等僅屬疏失，殊有未當。(五)、原判決
理由謂其附表一編號二所示申貸案，丙○○簽註：「(二)擔保品位
大園鄉○○段沙崙小段，為一般農業區之土地，依本會放款估價
辦法評估價值為五百零七萬元，不足申貸額，且設押私人抵押權
在案」、「(三)擬是否准予前順位設押私人部分塗銷後設押本會六
百五十萬元，融資五百萬元，期限三年，按月繳息，請核示」。
由上開簽註內容以觀，顯然丙○○在評估該申貸案時，已考量擔
保品之價值、債權之確保等因素（見原判決第十五頁）。然該抵
押擔保品既經評估其價值僅為五百零七萬元，乃竟簽請設定抵押
權六百五十萬元，融資五百萬元，則貸款與繳息未清償，如超過
五百零七萬時，其債權豈有可能獲得確保？原判決之認定殊屬矛
盾。(六)、原判決謂其附表一編號一所示之申貸案，於九十一年三
月四日放款審議小組開會時，張月珠已繳清利息，此有其之電腦
繳納本息查詢單附卷可稽（見原判決第十二頁）。然卷附該電腦
繳納本息查詢單，記載張月珠於九十一年三月五日，始繳清九十
一年二月二日至同年三月二日期間之利息（見第一審卷(一)第一九
三頁）。顯然該放款審議小組開會時，張月珠尚未繳清該期之利
息。又原判決謂其附表三編號二所示之申貸案，嗣後似未准貸，
此由該案借款申請書上註記有「未核貸」字樣，且未蓋用大溪鎮
農會轉帳訖章，可以得知，果若不假，則本件既未放款，即未損
害大溪鎮農會之財產，此與背信罪之構成要件，亦有不符（見原
判決第五十五、五十六頁）。然原判決上開所引之借款申請書，
係九十年一月九日申貸案之借款申請書，並非本件九十一年四月
三十日申貸案之借款申請書。而本件申貸案之借款申請書上蓋有
大溪鎮農會信用部轉帳訖章（見他字第二一０六號偵查卷第十七
頁），已有核貸放款。原判決引用之證據與卷內資料不符，有證
據上理由矛盾之違法。以上或係上訴意旨所指摘，或為本院得依
職權調查之事項，應認原判決有撤銷發回之原因。至本院未指摘
之申貸案及不得上訴於第三審法院部分（銀行法第一百二十五條
之二於八十九年十一月一日增訂公布前之違法申貸案，僅係觸犯
刑法第三百四十二條第一項之背信罪嫌，依刑事訴訟法第三百七
十六條第五款規定，不得上訴於第三審法院），因檢察官認與發
回部分有九十五年七月一日修正刑法施行前第五十六條規定之連
續犯關係，基於審判不可分原則，應併發回。
據上論結，應依刑事訴訟法第三百九十七條、第四百零一條，判
決如主文。
中    華    民    國  九十八  年    六    月  二十四  日
                      最高法院刑事第二庭
                          審判長法官  陳  世  淙
                                法官  許  錦  印
                                法官  蘇  振  堂
                                法官  蕭  仰  歸
                                法官  洪  昌  宏
      本件正本證明與原本無異
                                      書  記  官
中    華    民    國  九十八  年    六    月  二十九  日
                                                      Ｅ


司法院資訊處製作；財團法人民間司法改革基金會備份。
